臺灣士林地方法院民事判決  
111年度訴字第749號
原      告  李長喜  
訴訟代理人  李德正律師
複代理人    廖乃慶律師
被      告  財政部國有財產署

法定代理人  曾國基  
訴訟代理人  郭曉蓉  
複代理人    吳嘉榮律師
            吳秉諭律師
參  加  人  臺北市政府工務局水利工程處

法定代理人  陳郭正  
訴訟代理人  陳盈如律師
            黃旭田律師
上列當事人間請求確認土地所有權存在等事件，本院於民國111
年10月6日言詞辯論終結，判決如下：
    主  文
確認如附表所示之土地為原告與被繼承人李永木之全體繼承人公
同共有。
被告應將如附表編號一至五所示之土地於民國九十六年十二月十
七日以第一次登記為登記原因所為之所有權登記予以塗銷。
被告應將如附表編號六至九所示之土地於民國九十六年十二月二
十九日以第一次登記為登記原因所為之所有權登記予以塗銷。
訴訟費用由被告負擔。
參加費用由參加人負擔。
    事實及理由
一、原告起訴主張：伊為訴外人李永木繼承人之一，而李永木為
    附表所示之日據時期和尚洲中洲埔3-1、3-2、8-1、8-2、27
    -4、27-5、32-1號番地（下合稱系爭番地）所有人之一（權
    利範圍各一五七分之一），該地於昭和7年間因坍沒成河川
    而削除，迄至臺灣光復後浮覆重新編列並分割登記為附表所
    示之臺北市士林區中洲段893、894、903、904、907、910、
    911、912、919地號土地（下合稱系爭土地，分則稱各地號
    土地），卻登記為中華民國所有（權利範圍各為全部），業
    已妨害伊所有權，爰依民事訴訟法第247條、民法第767條第
    1項中段、第828條第2項準用第821條規定，提起本件訴訟，
    訴請確認系爭土地為伊及其他繼承人公同共有，並命被告塗
    銷系爭土地所有權登記等語，並聲明：如主文所載。
二、被告及參加人則以：
  ㈠被告答辯：本件為固有必要共同訴訟，原告未與其他繼承人
    一同起訴欠缺當事人適格；其次，附表編號1-5土地之登記
    管理機關為臺北市政府工務局水利工程處（下稱水利處），
    故應由水利處行使所有權人之權利，原告漏未對水利處提起
    本訴，欠缺當事人適格；又系爭土地前經公告劃入河川區域
    ，迄今尚未劃出河川區域外，依法仍屬未浮覆之土地，無從
    依土地法第12條第1項規定回復所有權，故不得請求塗銷國
    有登記；縱令系爭土地已浮覆回復原狀，原告並非當然回復
    所有權，僅取得回復原狀之請求權，況原告卻從未申請辦理
    所有權第一次登記，始登記為國有，亦不能變更，嗣後提起
    本件訴訟，欠缺權利保護要件；另系爭土地之回復請求權有
    消滅時效之適用，原告遲至111年5月間始提起本訴，請求權
    已罹於時效；況且，系爭土地業經被告以所有意思占有逾20
    年，得依民法第769條規定主張時效取得等語，資為抗辯，
    並聲明：原告之訴駁回。
  ㈡參加人答辯同被告上開內容，另補充：系爭912地號土地並未
    浮覆，只是泥灘地，還在水道範圍等語，並聲明：原告之訴
    駁回。
三、兩造不爭執事項（見本院卷第318頁）：
  ㈠原告為李永木繼承人之一（本院卷第116頁至第122頁）。
  ㈡李永木為系爭番地所有人之一，權利範圍各一五七分之一，
    該地於昭和7年間因坍沒成河川而削除（本院卷第30頁至第1
    01頁）。
  ㈢系爭番地於臺灣光復後重新編列並分割登記為系爭土地，其
    中附表編號1-5土地於96年12月17日、編號6-9土地於同月29
    日均以第一次登記為原因登記為中華民國所有，權利範圍各
    為全部，附表編號1-5土地管理機關為水利處，編號6-9土地
    管理機關為被告（本院卷第102頁至第114頁）。
四、得心證之理由：
  ㈠原告、被告均具備當事人適格
　⒈按所謂當事人適格，乃指就為訴訟標的之特定權利或法律關
    係，得為當事人而實施訴訟，具有受本案判決之資格（最高
    法院85年度台上字第2788號判決意旨參照）。又繼承人有數
    人時，在分割遺產前，各繼承人對於遺產全部為公同共有，
    民法第1151條定有明文。各共有人對於第三人，得就共有物
    之全部為本於所有權之請求；但回復共有物之請求，僅得為
    共有人全體之利益為之，民法第821條亦定明文。並依同法
    第828條第2項規定，於公同共有準用之。準此，共同繼承之
    遺產在分割以前，應為各繼承人公同共有，如公同共有人中
    之一人或數人，以其他公同共有人處分公同共有物為無效，
    對於主張因處分而取得權利之人，非不可提起確認該物仍屬
    公同共有人全體所有之訴（最高法院37年上字第7302號判例
    意旨參照）。經查，原告主張系爭土地為李永木所有，於系
    爭土地回復原狀後，與李永木之其他繼承人當然取得該土地
    所有權，系爭土地目前登記為中華民國所有，其中附表編號
    1-5土地管理機關雖為水利處，仍無礙於妨害其所有權，並
    使系爭土地所有權處於法律關係不明確之情況。原告請求確
    認系爭土地為其及李永木其他繼承人全體公同共有，並訴請
    被告塗銷所有權登記，係就公同共有物全部為回復所有權之
    請求，且有利於全體公同共有人，揆諸前開說明，自得單獨
    提起本件訴訟。被告抗辯未以李永木全體繼承人為原告而當
    事人不適格云云，並不足取。
　⒉又被告抗辯附表編號1-5土地之管理機關為水利處，應直接由
    其應訴，否則欠缺當事人適格云云，惟按財政部承行政院之
    命，綜理國有財產事務，下設國有財產局承辦國有財產之取
    得、保管、使用、收益及處分，公用財產以各直接使用機關
    為管理機關，但管理機關對於公用財產並無處分權，此觀國
    有財產法第1條前段、第9條、第11條、第28條規定甚明。是
    以，凡因有關國有財產之處分涉訟者，被告（已於102年1月
    2日改制）始為適格當事人，不因該國有財產是否由其直接
    管理而有不同，故附表編號1-5土地雖以水利處為管理機關
    ，既經登記為國有，仍屬被告之職掌財產，則原告請求確認
    所有權及塗銷所有權登記，自應對被告提起，被告抗辯其不
    具當事人適格云云，並非可取。
  ㈡本件訴訟具有確認利益
    按確認法律關係之訴，非原告有即受確認判決之法律上利益
    者，不得提起之。民事訴訟法第247條第1項前段定有明文。
    所謂即受確認判決之法律上利益，係指法律關係之存否不明
    確，原告主觀上認其在法律上之地位有不安之狀態存在，且
    此種不安之狀態，能以確認判決將之除去者而言。原告主張
    為李永木之繼承人，於系爭土地浮覆後，李永木就系爭土地
    之所有權無待登記，應當然回復，原告則因繼承取得系爭土
    地所有權，然遭被告所否認，致原告於私法之地位有不安之
    狀態，而此不安之狀態，能以確認系爭土地所有權為原告公
    同共有之判決將之除去，故原告提起本件確認之訴，有即受
    確認判決之法律上利益，被告仍執詞否認，亦不足採。
  ㈢系爭土地均已浮覆
　　系爭番地原為李永木所有（權利範圍各一五七分之一），經
    日治時期政府機關辦理削除登記，嗣經臺北市士林地政事務
    所將浮覆前、後地號對照製作清冊，有土地登記資料、原告
    提出社子島堤內地區浮覆地面積計算清冊在卷可稽（見本院
    卷第30頁至第104頁），況系爭土地分別於96年12月17日、
    同年月29日以第一次登記為原因分別登記為中華民國所有，
    水利處亦陳明編號1-5土地屬堤防用地，現供為堤防及防汛
    工程等公共用途使用乙情（本院卷第249頁），並對照該等
    土地之現況照片（見本院卷第298頁至第310頁），益徵系爭
    土地在物理上確已浮覆，始得由被告據以申辦所有權登記，
    並由水利處作為進行提防工程之用。則水利處辯稱系爭912
    地號土地尚未浮覆云云，委不足採。
  ㈣系爭土地原所有權人當然回復所有權
　⒈按私有土地，因天然變遷成為湖澤或可通運之水道時，其所
    有權視為消滅。前項土地，回復原狀時，經原所有權人證明
    為其原有者，仍回復其所有權，土地法第12條定有明文。而
    土地法第12條第1項所謂私有土地因成為公共需用之湖澤或
    可通運之水道，其所有權視為消滅，並非土地物理上之滅失
    ，所有權亦僅擬制消滅，當該土地回復原狀時，依同條第2
    項之規定，原土地所有人之所有權當然回復，無待申請地政
    機關核准；至同項所稱「經原所有權人證明為其原有」，乃
    行政程序申請所需之證明方法，不因之影響其實體上權利（
    最高法院103年度第9次民事庭會議決議可資參照）。
  ⒉經查，系爭土地業已浮覆，詳如前述，揆諸前開說明，系爭
    土地原所有權人之所有權即當然回復，不待地政機關核准回
    復所有權登記，且原告既為系爭土地原所有權人李永木之繼
    承人，即因繼承而取得系爭土地之所有權一事，應堪以認定
    ；至於被告、水利處辯稱土地法第12條第2項規定應採取核
    准回復原狀說，原所有權人僅取得回復原狀之請求權云云，
    惟業經最高法院103年度第9次民事庭會議決議所不採，自不
    能以原告尚未踐行行政程序而認並非系爭土地之所有權人。
  ⒊被告及水利處另辯稱系爭土地迄今未經劃出河川區域以外，
    無從依土地法第12條規定回復所有權云云，然依河川管理辦
    法第7條第2項規定，公告劃入河川區域內之公私有土地在未
    經變更公告劃出前，管理機關應依本法及本辦法相關規定限
    制其使用。準此，私有土地經公告劃入河川區域內，僅其使
    用上受有限制，非如土地法第12條第1項規定所有權視為消
    滅。是以，自不得將私有土地經公告劃入河川區域與土地法
    第12條第1項之私有土地因天然變遷成為可通運之水道等同
    視之，而認土地經劃入河川區域，即屬土地法第12第1項之
    私有土地成為可通運之水道。反之，亦不得將土地未劃出河
    川區域外，即認非屬土地法第12條第2項之回復原狀。況河
    川管理辦法僅係行政機關依水利法第78條之2第1項發佈之命
    令，而水利法之規範目的乃水利行政之處理及水利事業之興
    辦，此觀水利法第1條規定可明，是依水利法所發佈之河川
    管理辦法，自亦僅為河川區域內土地行政管理之規範，自不
    得以該管理辦法之規定，作為認定土地是否符合土地法第12
    條所定「回復原狀」要件之依據。則被告抗辯系爭土地尚未
    回復原狀云云，並無理由。
  ⒋至於被告抗辯原告未依關於水道浮覆地及道路溝渠廢置地所
    有權歸屬處理原則第1點規定辦理所有權第一次登記，於系
    爭土地登記為國有後，竟提起本件訴訟，欠缺權利保護要件
    云云，惟按土地補辦登記程序：未登記之水道地浮覆後及未
    登記之道路溝渠地於廢置後，當地地政機關應即依土地法規
    定程序，辦理土地所有權第一次登記；水道浮覆地原為私有
    部分：水道浮覆地原屬私有者，除已由政府徵收補償或給價
    收購（包括日據時期給價）者外，於土地回復原狀時，不論
    係天然或人為之原因，均應准由原所有權人依土地法第12條
    第2頊規定申請回復其所有權。回復請求權時間以水道區域
    線公告後起算，關於水道浮覆地及道路溝渠廢置地所有權歸
    屬處理原則第1點及第3點分有明文，換言之，浮覆之水道地
    若為未登記之水道地，固應依土地法相關規定，補辦土地所
    有權第一次登記，惟水道浮覆地原為私有者，除已由政府徵
    收補償或給價收購者外，即應由原所有權人依土地法第12條
    第2項規定申請回復所有權，而查系爭土地成為河道前，既
    為李永木所有，自應依前開處理原則第3點辦理，被告抗辯
    應依該處理原則第1點辦理，顯有誤會，亦難謂有何欠缺權
    利保護要件，此部分所辯，洵難採憑。
  ㈤原告請求並未罹於時效
　  原告既為系爭土地所有權人，本件中華民國第一次登記之所
    有權登記，自已妨害其所有權，其請求被告予以塗銷，應屬
    有據；又原告就系爭土地之所有權，形式上雖未經依我國法
    令辦理登記，而無大法官釋字第164號解釋之適用，其請求
    權消滅時效，依民法第125條規定為15年。而原告訴請塗銷
    登記者，為被告於96年12月17日、同月29日辦理之所有權登
    記，於斯時起渠等所有權遭被告妨害，而迄渠等於111年5月
    18日提起本件訴訟（見本院卷第12頁），尚未罹於15年消滅
    時效期間，被告及水利處所辯應以臺北市政府於79年3月6日
    公告「社子島防潮堤線加高工程堤線樁位公告圖」之日起算
    云云，自非可採。
  ㈥中華民國並未因時效取得所有權
    被告及水利處雖抗辯占有系爭土地已逾20年，業經時效取得
    云云，然按民法第769條、第770條規定，因時效而取得不動
    產所有權，須具備以所有之意思占有他人未登記之不動產達
    20年或10年為要件。如非以所有之意思而占有，其時效期間
    即無從進行。所謂以所有之意思而占有，即係占有人以與所
    有人對於所有物支配相同之意思而支配不動產之占有，即自
    主占有而言。如占有人以容忍他人所有權存在之意思而占有
    ，即係他主占有，而非自主占有。查，系爭番地原登記為李
    永木所有，原告為李永木之繼承人，詳述如前，該等所有權
    歸屬及戶籍資料均由我國土地登記機關、戶籍機關所管領，
    被告亦同為國家機關，尚難諉稱不知，況且，系爭土地係以
    第一次登記為原因登記為中華民國所有，而非以時效取得所
    有權為登記原因，亦有土地登記謄本在卷足稽（見本院卷第
    106頁至第114頁），亦不符前述時效取得之要件，則此部分
    所為時效取得系爭土地所有權之抗辯，難認可採。
五、綜上所述，原告依民事訴訟法第247條、民法第767條第1項
    、第828條第2項準用第821條規定，請求確認系爭土地為原
    告及李永木其他繼承人全體所公同共有，及被告應塗銷系爭
    土地之所有權登記，均有理由，應予准許。
六、本件事證已臻明確，兩造其餘主張陳述及所提之證據，經審
    酌後於本件判決結果無影響，爰不逐一論述，附此敘明。
七、據上論結，原告之訴為有理由，判決如主文。
中　　華　　民　　國　　111 　年　　10　　月　　14　　日
                  民事第三庭 法　官  劉育琳
以上正本係照原本作成。
如對本判決上訴，應於判決送達後20日內向本院提出上訴狀，若
委任律師提起上訴者，應一併繳納上訴審裁判費，否則本院得不
命補正逕行駁回上訴。
中　　華　　民　　國　　111 　年　　10　　月　　14　　日
                             書記官  邱勃英
附表：
編號 臺北市士林區中洲段（浮覆後） 和尚洲中洲埔（浮覆前） 面積（平方公尺） 請求塗銷權利範圍 登記日期 1 893地號 32-1號番地 173 157分之1 96/12/17 2 894地號 8-1號番地 28 同上  3 907地號 27-4號番地 266 同上  4 912地號 3-1號番地 5635 同上  5 919地號 8-2號番地 144 同上  6 903地號 27-5號番地 65 同上 96/12/29 7 904地號 27-4號番地 2070 同上  8 910地號 3-2號番地 3518 同上  9 911地號 3-1號番地 4305 同上  登記原因：第一次登記 所有權人：中華民國 編號1-5土地管理者：臺北市政府工務局水利工程處 編號6-9土地管理者：財政部國有財產署 權利範圍：全部